最　高　行　政　法　院　判　決　　　　　　　　　九十三年度判字第一一二○號
　　上　訴　人　戊○○
　　　　　　　　丁○○
　　　　　　　　辛○○
　　　　　　　　丙○○
　　　　　　　　庚○○
　　　　　　　　己○○
　　　　　　　　乙○○
　　被 上訴 人　臺中市政府
　　代　表　人　甲○○
右當事人間因收回被徵收土地事件，上訴人對於中華民國九十二年二月二十日臺中高
等行政法院九十一年度訴字第三一六號判決，提起上訴，本院判決如左：
　　主  文
上訴駁回。
上訴審訴訟費用由上訴人負擔。
　　理  由
一、本件上訴人主張：（一）本件不論訴訟當事人、訴之聲明及訴訟標的，均與原審
    法院九十年度訴字第八三二號案件，完全相同，而該案件經裁定駁回後，上訴人
    提起抗告，尚未終結；且該案件繫屬在本件繫屬之前，原判決原不得自實體上為
    上訴人敗訴之判決，乃原審未察，逕為實體審判，顯然違背法令。（二）原審原
    告陳炳南於九十二年一月二十三日死亡，依行政訴訟法第一百八十六條準用民事
    訴訟法第一百六十八條之規定，訴訟程序於其繼承人承受訴訟前，當然停止，原
    審法院竟於九十二年二月十三日開庭言詞辯論而為判決，未停止訴訟程序，顯有
    不適用法則之違背法令。（三）原判決認依被上訴人七十八年五月九日七八府地
    用字第四○五五三號徵收公告主旨，本件係依都市計畫法所為之徵收，應優先適
    用都市計畫法第八十三條之規定，惟都市計畫法第八十三條不受土地法第二百十
    九條之限制，則土地法第二百十九條關於原土地所有權人得於徵收補償發給完竣
    屆滿一年之次日起「五年內」向該管直轄市或縣市地政機關聲請照徵收價額收回
    其土地部分，亦不得適用。被上訴人於七十五年二月二十二日以府工都字第一二
    二九一號核定系爭坐落臺中市○區○村段七○地號、七十一之三地號土地為機關
    用地，至八十四年二月十五日又以府工都字第一六二四七號核定變更為屠宰場，
    但迄今均未依照核准計畫期限使用，應可照原徵收價額收回土地，不受土地法第
    二百十九條所定五年時效之限制。原判決援引土地法第二百十九條規定駁回上訴
    人原審之訴，顯屬違背法令。（四）被上訴人既然於八十四年二月十五日報經臺
    灣省政府核准，將系爭土地由機關用地變更為屠宰場，則該經核准變更屠宰場之
    計畫使用期限屆滿之時應為八十五年二月十四日，依原判決計算時效之方法計算
    時效，應至九十年二月十四日始屆滿五年，則上訴人於八十九年十二月一日請求
    收回土地，並未逾五年時效期間，原判決以已逾五年之請求權期限而為上訴人敗
    訴判決，亦係適用法規不當，顯然違背法令等語。為此求為廢棄原判決，並判決
    如原審聲明第二項、第三項所示。
二、被上訴人於本審未提出答辯。
三、原審斟酌全辯論意旨及調查證據之結果，以：（一）按系爭土地公告徵收之時間
    為七十八年五月九日，在土地徵收條例於八十九年二月二日公布施行前，依土地
    徵收條例第六十一條之規定，關於徵收土地收回權之成立及行使方式，應適用土
    地法或其他相關土地法令之規定，不適用土地徵收條例規定。（二）系爭土地之
    徵收公告主旨欄記載：「公告本府為第一期都市計畫公共設施保留地機七新闢工
    程．．．業經報奉臺灣省政府．．．核准徵收。」並經載明徵收之依據係都市計
    畫法第四十八條，是本件係依都市計畫法所為之徵收，關於徵收土地之收回，自
    應優先適用都市計畫法第八十三條之規定。（三）關於收回權之行使方式以及受
    理機關之處理流程及其時效期間，都市計畫法並未為任何規定，仍應類推適用現
    行土地法第二百十九條第一項、第二項之相關規定。至原土地所有權人請求買回
    被徵收土地，經該管直轄市或縣（市）地政機關審查結果，認與土地法第二百十
    九條第一項照價收回土地之規定要件不合時，毋庸層報原核准徵收機關，得逕行
    駁回其申請，此際，該直轄市或縣（市）政府即為處分機關。本件被上訴人審查
    上訴人之申請結果，認與土地法第二百十九條及都市計畫法第八十三條規定不符
    ，仍陳報內政部，雖經該部以九十年七月十三日台（九十）內地字第九○六五三
    一四號函復謂：本件申請收回土地及土地改良物乙案既經被上訴人核認與土地法
    第二百十九條及都市計畫法第八十三條規定不符，擬不予發還，同意照辦等語，
    惟本件被上訴人既認不合買回被徵收土地之要件，原得依職權自為駁回之處分，
    無庸陳報內政部，乃被上訴人仍為陳報，則內政部所為之答覆應認僅係上級行政
    機關答覆下級機關之請示而已，尚不能認係對外發生法律效力行政處分。本件上
    訴人認被上訴人九十年七月二十三日九十府地用字第九七一一四號函為原處分，
    並以被上訴人為原處分機關，對之提起本件行政訴訟，洵屬正當。（三）公法上
    請求權，於消滅時效完成時，即行消滅，無待當事人主張。另都市計畫法第八十
    三條既規定，依該法徵收之土地其使用期限應依照其呈經核准之計畫期限辦理，
    所謂「呈經核准之計畫期限辦理」，自係指經核准之土地徵收計畫書內所明之
    計畫期限而言，是以系爭收回權之時效之起算點，應為「土地徵收計畫書內明
    之計畫期限屆滿之翌日」，而不能類推適用土地法第二百十九條第一項所稱「徵
    收補償發給完竣屆滿一年之次日」。查本件土地徵收計畫書並無「計畫期限」之
    記載，惟其計畫書記有：「計畫進度：預定七十九年十月開工，八十一年九月完
    工」，其意義相同。從而，系爭土地之收回請求權五年時效期間，應為自計畫核
    准使用期限屆滿時之次日即八十一年十月一日起算，算至八十六年九月三十日止
    ，其時效期間即已完成。上訴人所述被上訴人未依照核准之計畫使用一節，縱屬
    實情，其遲至八十九年十二月一日始向被上訴人請求收回系爭土地，已逾五年之
    請求權期限，不得再行使，被上訴人否准上訴人之申請，即無不合。本件被上訴
    人否准上訴人之收回被徵收土地之申請，既無違誤，上訴人另訴請被上訴人就系
    爭土地應照原徵收補償價格報請內政部核准上訴人等收回共有之土地，並於內政
    部核准時通知上訴人等於六個月內繳還原受領之補償地價乙節，即屬無據，因而
    駁回上訴人在原審之訴。
四、本院按：「都市計畫依本法之規定；本法未規定者，適用其他法律之規定。」「
    依本法規定徵收之土地，其使用期限，應依照其呈經核准之計畫期限辦理，不受
    土地法第二百十九條之限制。」「不依照核准計畫期限使用者，原土地所有權人
    得照原徵收價額收回其土地。」分別為都市計畫法第二條、第八十三條第一項、
    第二項所明定。另「私有土地經徵收後，有左列情形之一者，原土地所有權人得
    於徵收補償發給完竣屆滿一年之次日起五年內，向該管直轄市或縣（市）地政機
    關聲請照徵收價額收回其土地︰一、徵收補償發給完竣屆滿一年，未依徵收計畫
    開始使用者。二、未依核准徵收原定興辦事業使用者。」「直轄市或縣（市）地
    政機關接受聲請後，經查明合於前項規定時，應層報原核准徵收機關核准後，通
    知原土地所有權人於六個月內繳清原受領之徵收價額，逾期視為放棄收回權。」
    土地法第二百十九條第一項、第二項分別定有明文。是都市計畫公共設施保留地
    經依都市計畫法徵收後，原土地所有權人以不依照核准計畫期限使用為原因，申
    請收回土地，必於核准之計畫期限屆滿後始得為之。原土地所有權人之收回期間
    如何，都市計畫法未為規定，而同法第八十三條第一項僅就使用期限排除土地法
    第二百十九條之限制，未就收回期間併予排除適用，自應適用土地法第二百十九
    條第一項之規定，即收回期間應為五年；其期間之計算，依都市計畫法第八十三
    條第二項文義之當然解釋，應自核准之計畫期限屆滿次日起算，無適用土地法第
    二百十九條第一項規定，自徵收補償發給完竣屆滿一年之次日起算之餘地。至關
    於聲請收回之程序部分，都市計畫法亦未規定，亦應適用土地法第二百十九條之
    規定。則原土地所有權人於認有權收回被徵收土地時，應向該管直轄市或縣（市
    ）地政機關提出聲請，該管直轄市或縣（市）地政機關就此聲請有初步審核之權
    ，而原核准徵收機關則有終局之准否權限。蓋以該收回權之設，乃因被授益之需
    用土地人不履行公法上之負擔，而使原土地所有權人可以發動，使該授予需用土
    地人利益之行為或處分受到廢止之一種制度。收回權之行使，即在使原核准徵收
    之機關，廢止其原核准之徵收。故收回權行使之對象，應為有權廢止該授益行為
    或處分之機關，是應以原核准徵收土地之機關為原處分機關。原土地所有權人之
    聲請經該管直轄市或縣（市）地政機關查明，認與規定不合，基於其為受理聲請
    之機關，固得逕予否准；如經查明合於徵收價額收回其土地之要件，則須層報原
    核准機關，由原核准機關為准否之決定。又原核准徵收機關既為有終局准否處分
    權之機關，如該管直轄市或縣（市）地政機關認查明結果，認與規定不合，不自
    行否准之，而層報原核准機關，由原核准機關為准否之決定，再函復該管直轄市
    或縣（市）地政機關後，通知原土地所有權人，應認原核准機關之否准決定為行
    政處分，該管直轄市或縣（市）地政機關之通知函則非為行政處分。經查：（一
    ）本件上訴人前向被上訴人請求撤銷於七十八年間對上訴人所有坐落臺中市○區
    ○村段七一之三、七○地號土地之徵收處分，准渠等按照原徵收補償價額收回系
    爭土地，及停止執行拆除地上建築物，案經被上訴人分別以八十九年十一月二十
    四日八九府經市字第一六六六○四號、八十九年十一月二十七日八九府經市字第
    一六七六八七號、八十九年十二月五日八九府經市字第一七○四七五號函復否准
    ，上訴人不服，提起訴願。嗣被上訴人於八十九年十二月二十六日以八九府經市
    字第一七六八九八號函知訴願代表人即上訴人戊○○，因尚有查核必要，註（撤
    ）銷前開三件行政處分，俟有決定後再行函復。內政部爰以被上訴人上開三件原
    處分已由其自行撤銷，而不存在，依訴願法第七十七條第六款之規定，於九十年
    二月十六日以台（九十）內訴字第九○○二○七八號訴願決定，為不受理之決定
    。本件行政訴訟則係因上訴人不服被上訴人九十年七月二十三日府地用字第九七
    一一四號函之處分，對之提起訴願，經內政部以內政部九十一年三月十八日台內
    訴字第○九○○○○八○三九號訴願決定駁回，上訴人對之不服，提起本件行政
    訴訟。是前後二件行政訴訟之基礎事實，均為前開土地經為徵收處分，固屬相同
    ，惟二者裁判對象之訴願決定及原處分，則為各異，顯非屬同一案件。上訴人主
    張前述二件行政訴訟為同一案件，本件原判決未就程序上予以駁回，竟自實體上
    加以判決，顯然違背法令云云，並非可取。（二）本件上訴人以其被徵收之系爭
    土地，於七十九年間徵收補償完竣後，需地機關並未依核准之徵收計畫開始使用
    ，亦未依核准徵收原定興辦事業使用，於八十九年十二月一日向被上訴人申請照
    原徵收價額收回其土地，經被上訴人擬具處理意見後，報經內政部以九十年七月
    十三日台內地字第九○六五三一四號函核定不予發還，被上訴人乃據以於九十年
    七月二十三日以府地用字第九七一一四號函通知上訴人等情，為原審依法認定之
    事實，揆之前開規定及說明，本件被上訴人所為九十年七月二十三日府地用字第
    九七一一四號函並非行政處分，上訴人循序對之提起行政訴訟，求為撤銷被上訴
    人前開函之處分及訴願決定，於法自有未合。原審以上訴人此部分之訴程序上並
    無不合，僅所訴為無理由，而自實體上駁回上訴人此部分於原審之訴，經核尚有
    未合，惟其結論則無二致，仍應認上訴人此部分上訴為無理由，應予駁回。（三
    ）依本件徵收公告所載，本件徵收係依都市計畫法所為；另本件徵收計畫書並無
    「計畫期限」之記載，惟載有「計畫進度：預定七十九年十月開工，八十一年九
    月完工」等語，則該「核准計畫期限屆滿」之日應指呈經核准之計畫進度之末日
    ，即八十一年九月底止，亦為原審所依法認定之事實。查本件上訴人所主張被上
    訴人未依照核准之計畫使用徵收之系爭土地，且未依核准徵收原定興辦事業使用
    ，上訴人有權請求收回等情，縱屬實在，其收回之期限應自八十一年十月一日起
    計算五年之期間，即至八十六年九月三十日止。本件上訴人向被上訴人請求收回
    系爭土地之時間為八十九年十二月一日，已逾前開五年期限，而不得行使。上訴
    人雖主張系爭土地原為機關用地，至八十四年二月十五日經核定變更為屠宰場，
    計畫使用期限屆滿之時應為八十五年二月十四日，但迄今均未依照核准計畫期限
    使用，應可照原徵收價額收回土地，不受土地法第二百十九條五年時效之限制。
    另縱依原判決計算時效之方法計算時效，應至九十年二月十四日始屆滿五年，上
    訴人於八十九年十二月一日請求收回土地，並未逾五年時效期間云云。惟上訴人
    所主張上訴人收回土地之權利不受五年期間之限制一節，揆之前開說明，已有誤
    會；另其所主張系爭土地業經核定變更為屠宰場用地一節，核係屬都市計畫之變
    更，而非徵收計畫之變更。本件徵收計畫既未變更，尚難以前開都市計畫之變更
    認前開收回期限亦因而變更。上訴人以前開各詞指摘此部分原判決違誤，求為廢
    棄，為無理由，應予駁回。（四）按當事人死亡者，訴訟程序在有繼承人、遺產
    管理人或其他依法令應續行訴訟之人承受其訴訟以前當然停止；惟如該當事人有
    訴訟代理人時，訴訟程序得不停止。此觀之行政訴訟法第一百八十六條規定準用
    民事訴訟法第一百六十八條、第一百七十三條之規定即明。本件上訴人主張上訴
    人陳炳南於九十二年一月二十三日死亡，訴訟程序於其繼承人承受訴訟前，當然
    停止，原審法院竟於九十二年二月十三日開庭言詞辯論後為判決，未停止訴訟程
    序，顯有不適用法規云云。惟查本件上訴人陳炳南於原審委任訴訟代理人周啟南
    代理訴訟，揆之前開規定，陳炳南雖於訴訟終結前死亡，該部分訴訟程序並不當
    然停止，原審仍得予判決，是上訴人此部分主張並非有理。又上訴人陳炳南既已
    死亡，以其名義上訴部分，應另行處理，爰不就此部分為判決，併此敘明。
據上論結，本件上訴為無理由，爰依行政訴訟法第二百五十五條第一項、第二項、第
九十八條第三項前段、第一百零四條、民事訴訟法第八十五條第一項前段，判決如主
文。
中　　華　　民　　國　　九十三　　　年　　　九　　　　月　　　二　　　　日
                    最 高 行 政 法 院  第 二 庭
                                審 判 長 法  官　　　葉　振　權
                                         法  官      鍾  耀  光
                                         法  官　　　姜  仁  脩
                                         法  官　　　劉　鑫　楨
                                         法  官　　　吳　明　鴻
右  正  本  證  明  與  原  本  無  異
　　　　　　　　　　　　　　　　　　　　 法院書記官　阮  桂  芬
中　　華　　民　　國　　九十三　　　年　　　九　　　　月　　　二　　　　日
